Inventaris van de archieven van de Provinciale organisaties voor de uitvoering van de Landbouwcrisiswet 1933 in Zuid-Holland en de Stichting tot Uitvoering van de Landbouwmaatregelen (STULM) van het Ministerie van Landbouw, Natuur en Voedselkwaliteit, 1932-1984
Nationaal Archief, Den Haag
Uitvoering van de Landbouwcrisiswet 1933 in Zuid-Holland en de STULM
1932-1984
merendeel 1932-1984
37238
9 meter; 109 inventarisnummers.
Normale geschreven en getypte documenten, geen bijzondere handschriften. Het archief bestaat uit voornamelijk ingebonden correspondentie en een aantal losse stukken.
Nationaal Archief, Den Haag
Landbouw Crisis Organisatie in Zuid-Holland, 1934-1969
Bureau Provinciale Voedselcommissaris (PVC), 1933-1958
Gewestelijke tarwe-organisatie voor Noord- en Zuid-Holland, 1932-1941
Stichting tot Uitvoering van de Landbouwmaatregelen (STULM) in Zuid-Holland, 1971-1984
Het archief bevat: 1. de archiefbescheiden gevormd door de Landbouw Crisis Organisatie in Zuid-Holland in de periode 1934 – 1969. 2. de archiefbescheiden gevormd door het Bureau Provinciale Voedselcommissaris (PVC) in de periode 1933 - 1958. 3. de gewestelijke Tarwe-organisatie voor Noord- en Zuid-Holland in de periode 1932 – 1941. 4. de Stichting tot Uitvoering van de Landbouwmaatregelen (STULM) in Zuid-Holland in de periode 1971 - 1984.
Archiefvorming
Geschiedenis van de archiefvormer
Aan het begin van de Eerste Wereldoorlog werd al meer dan de helft van de totale landbouwproductie verkocht aan het buitenland. Daarnaast waren sommige agrarische sectoren inmiddels in hoge mate afhankelijk geworden van de aanvoer van grondstoffen, zoals kunstmest en veevoeder.
Aanvankelijk had iedereen het volste vertrouwen in deze gerichtheid op exportmarkten, maar terwijl de situatie van hoogconjunctuur zich na 1918 snel herstelde, dienden zich al gauw de eerste symptomen aan van een wereldwijde agrarische overproductie. Steeds groter werden de hoeveelheden landbouwproducten die ver van over de oceaan naar Europa kwamen. Het gevolg was dat de prijzen van de binnenlandse landbouwproducten zodanig waren gedaald dat er nauwelijks nog lonend geproduceerd kon worden.
Vanaf 1927 verslechterde de situatie zodanig dat de beloning voor de boeren lager was komen te liggen dan voor landarbeiders.
De veehouderij kreeg het zwaar te verduren, toen in 1931 door Engeland en de Scandinavische landen de Gouden Standaard werd losgelaten en de gulden daardoor “te duur” werd. Hierdoor daalde de export van vlees, vanouds een grote sector in de landbouw. Om de export van de ondergang te redden, werd de invoer van goedkoop buitenlands vlees beperkt, om zo de veehouders tegen drastische prijsdalingen te beschermen.
Door de slechte omstandigheden gedwongen, drongen de landbouworganisaties aan op overheidsingrijpen. De regering reageerde aanvankelijk met incidentele steunmaatregelen (Crisiszuivelwet, Crisisvarkenswet), maar toen de situatie verslechterde, werd in 1933 de Landbouwcrisiswet van kracht, die alle getroffen maatregelen bundelde en verder reikte. Aanvankelijk hield de overheid zich afzijdig, omdat zij meende dat de problemen van tijdelijke aard waren. Maar de economische positie van de landbouw werd zo slecht dat de overheid het noodzakelijk achtte om in te grijpen.
Op 21 februari 1931 werd de Tarwewet van kracht (Stb. 65). Zij bleef van kracht tot 1 september 1935, toen werd zij opgenomen in de Landbouwcrisiswet.
Op 8 juli 1932 werden de Crisiszuivelwet (Stb. 318) en op 25 juli 1932 de Crisisvarkenswet (Stb. 374) van kracht.
De Crisiszuivelwet hield in: er werd een fonds gesticht, gevormd uit heffingen op zuivelproducten en spijsvetten. Uit dit fonds kon aan de veehouders een toeslag op de door hen aan melkfabrieken geleverde melk worden gegeven.
De Crisisvarkenswet gaf de overheid de mogelijkheid om accijns te heffen op varkensvlees. De opbrengst hiervan werd in een stabilisatiefonds gestort, waarmee een hoger prijspeil kon worden gehandhaafd.
Landbouwcrisiswet 1933
Al deze aparte wetgeving bracht te weinig resultaat. Het buitenland bleef beperkende maatregelen doorvoeren. Wilde men een redelijk binnenlands prijspeil houden, dan moest de productie aan de exportcijfers aangepast worden. Uiteindelijk werd de hele sector aan banden gelegd in de Landbouwcrisiswet van 1933 (vaststelling Stb. 1933, 261, gewijzigd Stb. 1934, 518, ingetrokken Stb. 1957, 342). Deze wet leidde er ook toe dat er naar kwaliteitsverbetering werd gestreefd. Men bracht de boeren in contact met landbouwonderwijs, met moderne graslandexploitatie, met doelmatig kunstmestbeleid, bestrijding van ziekten en doelmatiger veevoeding.
De landbouw had een achterstand opgelopen. Het productieniveau lag laag in vergelijking tot de omringende landen. Dit kwam door het volgende: Nederland kende een kleinschalige, arbeidsintensieve landbouw. Deze was vooral het gevolg van de introductie van kunstmest, krachtvoer (mais, lijnkoeken) en coöperaties (zuivelfabrieken, aankoopcentrales, kredietinstellingen) vanaf het eind van de negentiende eeuw. Hierdoor ontstonden nieuwe bestaansmogelijkheden voor boeren op een relatief klein oppervlak. Velen startten een bedrijfje, vaak werden ook bedrijven gesplitst.
Al in de loop van de jaren twintig was zowel in de akkerbouw als in de veeteelt het prijsniveau zo zeer gedaald dat nauwelijks van een lonend bedrijf gesproken kon worden. Het inkomen van de boer was feitelijk lager dan van de knechten.
De overheid kreeg door de Landbouwcrisiswet een groot aantal bevoegdheden tot regeling van productie, prijzen, handel en verwerking. Behalve in steun (financieel) en productiebeperking voorzag de wet tevens in mogelijkheden tot verhoging van de kwaliteit van de producten. Belast met deze taak werd bovenal de Rijkslandbouwvoorlichtingsdienst.
De wet had verstrekkende gevolgen. Vrijwel alle boeren moesten zich als 'georganiseerden' laten inschrijven bij een of meer crisisinstellingen, waarmee zij zich onderwierpen aan tal van verplichtingen. Steun werd verstrekt uit het Landbouwcrisisfonds.
De Landbouwcrisiswet was het begin van een systematisch ingrijpen van de overheid in de landbouw. Dit ingrijpen had succes. Dit bleek niet alleen uit een zekere opleving van de landbouw, maar ook uit de soepele wijze waarop deze bedrijfstak, de landbouw kon worden ingezet om de oorlogsomstandigheden het hoofd te bieden.
In 1931 werd de toenmalige secretaris-penningmeester van de Overijsselse Maatschappij van de Landbouw S.J. Louwes benoemd als regeringscommissaris met als taak het uitvoeren van de Tarwewet 1931.
Tot 1937 verkeerde de landbouw in mineur. Na dat jaar was er de dreiging van een op handen zijnde oorlog en de devaluatie van de gulden in 1936 de oorzaak ervan dat de prijzen weer aantrokken en de situatie er voor de boeren geleidelijk weer beter op werd.
In 1937 werd het Rijksbureau voor de Voorbereiding van de Voedselvoorziening (RBVVO) opgericht onder leiding van S.J. Louwes. In september 1939 werd de naam gewijzigd in het Rijksbureau voor de Voedselvoorziening in Oorlogstijd.
Dit Rijksbureau was gevestigd op Lage Voorhout 1 – 3 te Den Haag waar ook, in januari 1939, de afdeling Voedselvoorziening in Oorlogstijd van het Ministerie van Economische Zaken aanwezig was.
Op 28 augustus 1939 werd aan alle provinciale landbouworganisaties opgedragen hun organisatie en controledienst ter beschikking te stellen aan de gelijktijdig benoemde Provinciaal Voedselcommissaris (PVC). Vanaf 1963 viel de PVC onder de Stichting voor de Uitvoering van Landbouwmaatregelen (STULM).
Voor de provincie Zuid-Holland waren de Provinciale Voedselcommissaris:
1939 – 1945 T.P. Huisman
1945 – 1963 A. van den Hoek
1964 – 1967 P. ter Hofstede
Vanaf 1 oktober 1939, nadat er een algehele mobilisatie (28 augustus 1939) was afgekondigd, vond er een samenvoeging plaats tussen de landbouwcrisisorganisaties en de organisatie voor voedselvoorziening. Hierna was er de ministeriële afdeling Landbouwcrisisaangelegenheden en Voedselvoorziening in Oorlogstijd (LCA/VVO).
Tot de spoorwegstaking in september 1944 was de voedselvoorziening in Nederland, ten opzichte van het buitenland, door het Rijksbureau relatief gezien goed geregeld. Door de spoorwegstaking ontstond er hongersnood in het westen van Nederland. Men heeft nog getracht door de oprichting van de Centrale Reederij voor de Voedselvoorziening, op 16 december 1944, met vaartuigen de voedselvoorziening weer op peil te krijgen maar als gevolg van de strenge winter waren de vaarwegen langdurig bevroren. Door directe oorlogsschade, inundaties, gebrek aan kunstmest en uitputting van de grond daalde alleen in het laatste oorlogsjaar de landbouwproductie tot een niveau dat te laag was om de voedselvoorziening te garanderen. In 1948 lag de landbouwproductie al weer op een vooroorlogs niveau. Het landbouwbeleid veranderde. Het werd nu gericht op kostprijsverlaging, productieverhoging en het zorgen voor een redelijk inkomen voor de boeren.
De prijzen werden zo vastgesteld dat een goed geleid, niet al te kleine bedrijf rendabel kon werken.
Stichting tot Uitvoering van Landbouwmaatregelen (STULM)
Er zijn twee STULM-organisaties: STULM 1963 en STULM 1974. Beide speelden niet alleen op het gebied van het landbouwstructuurbeleid een rol, maar ook in een aantal ministeriële regelingen op het gebied van het agrarisch markt- en prijsbeleid (bijv. de toekenning van zoogkoeienpremies, tot 1989).
In algemene zin was de STULM betrokken bij de uitvoering van landbouwmaatregelen op agrarisch gebied, getroffen door de landbouwminister of door een Publiekrechtelijke Bestuursorgaan (PBO) en vastgelegd in overeenkomsten. Ook behulpzaamheid bij de voorbereiding van zulke maatregelen was een taak van de STULM.
STULM 1963
In 1963 richtte de Minister van Landbouw de Stichting tot Uitvoering van Landbouwmaatregelen (STULM) op ter uitvoering van maatregelen op agrarisch gebied, getroffen door hemzelf of door een PBO en vastgelegd in overeenkomsten. Ook behulpzaamheid bij de voorbereiding van zulke maatregelen was een taak van de STULM. Drie van de zeven bestuursleden werden benoemd door de minister en de overige vier door de deelnemende productschappen gezamenlijk. Behalve het bureau in Den Haag beschikte de stichting in iedere provincie over gewestelijke (later: provinciale) bureaus en over districtsbureaus (later: districtskantoren); de leiding berustte bij respectievelijk een landelijk directeur, een aantal gewestelijke directeuren en een aantal districtsbureauhouders. Als gewestelijke directeuren fungeerden de provinciale voedselcommissarissen, en als hun plaatsvervangers fungeerden de plaatsvervangende provinciale voedselcommissarissen. STULM 1963 was dus werkzaam binnen het provinciale apparaat van Landbouw en Voedselvoorziening (LaVo).
In 1978 werd het hele STULM-apparaat onder organieke verantwoordelijkheid geplaatst van het hoofd van de Hoofdafdeling Regelingen van het ministerie, die daartoe tevens benoemd werd als directeur STULM. Na een grondige statutenwijziging in 1980 nam de invloed van de minister sterk toe en bestond de doelstelling nog slechts uit medewerking aan de uitvoering van landbouwmaatregelen, zoals opgedragen aan de inmiddels opgerichte STULM 1974.
STULM 1963 is in een slapende toestand geraakt, maar nog niet formeel opgeheven.
STULM 1974
In 1974 richtte de Minister van Landbouw naast de STULM 1963 ook nog de STULM 1974 op, met als doel het uitvoeren van landbouwmaatregelen door middel van:
het ten behoeve van de Minister van Landbouw verrichten van werkzaamheden ter uitvoering van diens maatregelen in het kader van het landbouwbeleid, waaronder voorlichting.
het verlenen van medewerking bij de voorbereiding van bovengenoemde maatregelen
het ten behoeve van PBO’s verrichten van werkzaamheden.
Het bestuur bestond uit vertegenwoordigers van de Minister van Landbouw en van de productschappen, en de organisatie kende drie niveaus: centraal, provinciaal en per district (op dit niveau geleid door districtsbureauhouders).
STULM 1974 was een overheidsstichting zonder personeel, werkzaam binnen het provinciale apparaat van Landbouw en Voedselvoorziening (LaVo) en bemand met rijksambtenaren die grotendeels afkomstig waren van STULM 1963. De werkzaamheden stonden onder leiding van een directeur, een dubbelfunctie van de directeur van de directie Uitvoering Regelingen (DUR).
De statuten werden voor het eerst gewijzigd in 1977. De voornaamste veranderingen betroffen de inbreng van de minister bij beslissingen van het bestuur. Zo moesten besluiten tot wijziging van de statuten of tot opheffing van de stichting voortaan worden goedgekeurd door de minister.
Tevens werd overleg met de minister verplicht gesteld inzake benoeming, schorsing of ontslag van de landelijk directeur, de gewestelijke directeuren en de secretaris.
In 1978 werd het hele STULM-apparaat onder organieke verantwoordelijkheid geplaatst van het hoofd van de Hoofdafdeling Regelingen van het ministerie, die daartoe tevens benoemd werd als directeur STULM.
In 1980 werd tevens bepaald dat de archieven na opheffing zouden worden overgebracht naar de archiefbewaarplaats van het ministerie om aldaar te blijven berusten.
Een veel verdergaande statutenwijziging vond plaats in 1980. In 1978 besloot de algemene bestuursvergadering van STULM 1963 en STULM 1974 tot ontbinding van de met eerstgenoemde stichting gesloten deelnemersovereenkomsten, zodat werkzaamheden voortaan opgedragen konden worden aan STULM 1974. De hieruit resulterende wijziging van de statuten van STULM 1963 bepaalde tevens dat de doelstelling voortaan nog slechts bestond uit medewerking aan de uitvoering van landbouwmaatregelen, zoals opgedragen aan STULM 1974.
Er werden geen bestuursleden meer benoemd, omdat het bestuur voortaan bestond uit de bestuursleden van STULM 1974. Toestemming van de minister werd verplicht voor besluiten met financiële gevolgen, zoals met betrekking tot huur en verpachting, leningen en schenkingen. Tevens werden de begroting en de rekening en verantwoording onderworpen aan ministeriële goedkeuring, terwijl de controle op het financieel beheer voortaan zou gebeuren door de departementale accountantsdienst. Verder zouden de archieven na opheffing worden overgebracht naar de archiefbewaarplaats van het ministerie en aldaar blijven berusten. Bij de statutenwijziging van STULM 1974 uit 1980 werd ook op andere wijze de inbreng van de minister vergroot. Als directeur kwam er voortaan een ambtenaar van het ministerie en naast het bureau in Den Haag werden gewestelijke (vanaf 1984:provinciale) bureaus ingesteld.
De functie van gewestelijk directeur werd uitgeoefend door de provinciale hoofdingenieur-directeur (HID) voor de bedrijfsontwikkeling (vanaf 1984: de provinciale directeuren Landbouw en Voedselvoorziening).
De taken van de STULM werden vanaf circa 1988 uitgevoerd door de DUR en sinds 1996 door de Landelijke Service bij Regelingen (LASER). Zo werden zoogkoeienpremies tot 1989 namens de minister nog door STULM toegekend.
In 1993 werd de stichting aangewezen als Zelfstandig Bestuursorgaan (ZBO), althans als bestuursorgaan onder de Wet Openbaarheid Bestuur (WOB) en de Wet Nationale Ombudsman (Stb. 1993, 535). STULM 1974 is in een slapende toestand geraakt, maar nog niet formeel opgeheven.
Geschiedenis van het archiefbeheer
De archieven konden, als zij de statische fase bereikten, door de archiefvormer overgedragen worden aan de regionale archiefbewaarplaats. De archieven zijn in 1999 door het ministerie van Landbouw, Natuur en Voedselkwaliteit te Den Haag overgebracht naar de Centrale Archief Selectiedienst te Winschoten. Voorafgaande aan de overdracht heeft een materiële toets plaatsgevonden, waarbij geen schade is aangetroffen. De archieven zijn door de Centrale Archief Selectiedienst bewerkt in 2008.
De verwerving van het archief
Het archief is in 2016 door Ministerie van Landbouw, Natuur en Voedselkwaliteit overgebracht naar het Nationaal Archief, krachtens artikel 12 van de Archiefwet 1995
Inhoud en structuur van het archief
[waarde uit ABS/Archeion]; 3.11
Inhoud
Geen tekst
Selectie en vernietiging
Selectielijst voor de neerslag van de handelingen van de Minister van Landbouw, Natuur en Voedselkwaliteit en de onder hem ressorterende actoren op het beleidsterrein Voedselvoorziening en agrarisch markt- en prijsbeleid (1934) 1945–2000. Deze lijst is gepubliceerd in de Staatscourant van 18 september 2007, nr. 198 / pag. 13.
Basisselectiedocument voor de Minister van Landbouw, Natuur en Voedselkwaliteit en de onder hem ressorterende actoren op het deelbeleidsterrein van personeelszaken, t.w. het personeelsdossier. Deze lijst is gepubliceerd in de Staatscourant van 20 november 2007, nr. 225 / p. 15, rekening houdend met de gepubliceerde rectificatie in de Staatscourant van 18 december 2007, nr. 245 / p. 26.
Aanvullingen
Het archief van de Provinciale Voedselcommissaris kan als afgesloten worden beschouwd, daar de Provinciale Voedselcommissaris in 1963 is overgenomen door de STULM. Het is nog wel mogelijk dat een enkel verspreid geraakt dossier te zijner tijd te voorschijn komt en aan dit archief wordt toegevoegd.
Ordening van het archief
Het archief is geordend naar de oorspronkelijke archiefcode van het ministerie van Landbouw, Visserij en Voedselvoorziening. De benaming van de rubrieken is zoveel mogelijk overgenomen uit de oorspronkelijke code. Alleen daar waar de benaming van de rubriek niet (voldoende) overeenkomt met de inhoud van de stukken die zich daarin bevinden is een andere benaming gekozen. Deze nieuwe benaming komt overeen met de benaming volgens het Registratuurplan van het ministerie van Landbouw, Visserij en Voedselvoorziening (Den Haag 1955). Een voorbeeld hiervan is rubriek 07.77, dat door de archiefvormer aangeduid wordt als Vergaderingen, maar waarin zich ook voorlichtingsprogramma’s en maand- en jaarverslagen bevinden. De benaming volgens het registratuurplan, Notulen van vergaderingen, algemene rapporten en statistieken, dekt de inhoud van de stukken veel beter en is dan ook overgenomen.
Aanwijzingen voor de gebruiker
Openbaarheidsbeperkingen
Volledig openbaar
Het archief is eigendom van de Staat der Nederlanden
Materiële beperkingen
Het archief kent geen beperkingen voor het raadplegen van de stukken als gevolg van de materiële staat.
Andere toegang
Voor dit archief is geen andere toegang beschikbaar.
Aanvraaginstructie
Openbare archiefstukken kunnen online worden aangevraagd en gereserveerd. U kunt dit ook via de terminals in de studiezaal van het Nationaal Archief doen. Om te kunnen reserveren dient u de volgende stappen te volgen:
U maakt een profiel aan op www.gahetna.nl, en logt vervolgens in
Via de archiefinventaris (alleen de beschrijvingen met rode nummers) selecteert u het gewenste archiefstuk door op de knop 'Reserveren' te klikken
In het volgende scherm geeft u aan op welke dag u het archiefstuk wilt inzien
Indien u zich bevindt in de studiezaal en een tafelnummer heeft ontvangen kunt u dit nummer vermelden. Als u geen tafelnummer heeft kunt u tafelnummer 777 laten staan
Vervolgens bevestigt u uw reservering door deze te versturen.
Verwant materiaal
Bewaarplaats van originelen
Niet van toepassing.
Beschikbaarheid van kopieën
Uit dit archief zijn geen kopieën op een alternatieve drager als microfilm, microfiche of in digitale vorm beschikbaar.
Afgescheiden archiefmateriaal
Niet van toepassing.
Verwante archieven
Niet van toepassing.
Publicaties
Beknopt overzicht van de totstandkoming en werking van de landbouw-crisiswetgeving in Nederland vanaf 1929, 1937
Archieven betreffende de landbouwcrisiswetgeving, Inventaris over het archief van het College van Regeringscommissarissen, bedoeld in artikel 26a van de Landbouwcrisiswet 1933 (1934 – 1940) en het College voor de Voedselvoorziening (1940 – 1942) deel II, J.G.M.A. Rolfes, 1971
Dien Hoetink ‘Bij benadering’. Biografie van een landbouw-juriste in crisis- en oorlogstijd, J.E. van Kamp, 2005
We vieren het pas als iedereen terug is, J. van der Wal, 2007
Biografisch Woordenboek van Nederland, 1979
Staatsalmanakken over diverse jaren vanaf 1939 – 1969
Agrarisch markt- en prijsbeleid en Voedselvoorziening. Een institutioneel onderzoek naar het handelen van de overheidsorganen op het beleidsterrein Agrarisch markt- en prijsbeleid en Voedselvoorziening (1934) (1945-2000) (Den Haag 2005) PIVOT-rapport 155.
Verslagen over de landbouw in Nederland 1931 – 1958, Ministerie van Landbouw
Bijlagen
Geen bijlagen
Beschrijving van de series en archiefbestanddelen
- Landbouw Crisis Organisatie Zuid-Holland, 1
  - Organisatie, 1.07
    - Kopieboeken van uitgaande correspondentie, 1934-1941; 1-29; 29 banden
      - 1934 apr. 20 - juli 25, 1
        Nota bene: 1-200. Bevat tevens correspondentie van de Gewestelijke Aardappelorganisatie, nr. 175-190
      - 1934 juli 25 - sep. 17, 2
        Nota bene: 200 - 400
      - 1934 sep. 18 - okt. 31, 3
        Nota bene: 400 - 600
      - 1934 nov. 1 - dec. 18, 4
        Nota bene: 600 - 800
      - 1934 dec. 19 - 1935 feb. 12, 5
        Nota bene: 800 - 1000
      - 1935 feb. 12 - apr. 18, 6
        Nota bene: 2/3 - 2/200
      - 1935 apr. 19 - juli 3, 7
        Nota bene: 2/201-2/400
      - 1935 juli 4 - sep. 24, 8
        Nota bene: 2/401-2/600
      - 1935 sep. 25 - 1936 jan. 11, 9
        Nota bene: 2/601-2/800
      - 1936 jan. 11 - mrt. 4, 10
        Nota bene: 2/801 - 2/900
      - 1936 mrt. 4 - mei 3, 11
        Nota bene: 2/901-2/999
      - 1936 mei 4 - juli 20, 12
        Nota bene: 3/1- 3/150
      - 1936 juli 21 - sep. 14, 13
        Nota bene: 3/151 - 3/223
      - 1936 sep. 16 - nov. 5, 14
        Nota bene: 3/225 - 3/299
      - 1936 nov. 10 - dec. 28, 15
        Nota bene: 3/201-3/399
      - 1936 dec. 29 - 1937 feb. 19, 16
        Nota bene: 3/400 - 3/500
      - 1937 feb. 19 - apr. 19, 17
        Nota bene: 3/501 - 3/600
      - 1937 apr. 27 - juni 16, 18
        Nota bene: 3/601 - 3/700
      - 1937 juni 16 - sep. 18, 19
        Nota bene: 3/701-3/800
      - 1937 sep. 20 - dec. 30, 20
        Nota bene: 3/801 - 3/951
      - 1938 jan. 3 - mrt. 31, 21
        Nota bene: 3/952 - 3/1100
      - 1938 apr. 2 - aug. 16, 22
        Nota bene: 3/1101 - 3/1250
      - 1938 aug. 16 - 1939 jan. 4, 23
        Nota bene: 3/21251-3/1400
      - 1939 jan. 7 - apr. 11, 24
        Nota bene: 3/1401- 3/1550
      - 1939 apr. 12 - aug. 8, 25
        Nota bene: 3/1551 - 3/1700
      - 1939 aug. 8 - 1940 apr. 23, 26
        Nota bene: 3/1701-3/2000
      - 1940 apr. 24 - nov. 11, 27
        Nota bene: 3/2001 - 3/2200
      - 1940 nov. 12 - 1941 mrt. 13, 28
        Nota bene: 3/2201 - 3/2350
      - 1941 mrt. 13 - aug. 1, 29
        Nota bene: 3/2351-3/2650
  - Notulen van vergaderingen, algemene rapporten en statistieken, 1.07.77
    - Notulen van vergaderingen van het algemeen en dagelijks bestuur, 1934-1936; 30-33; 4 banden
      - 1934 apr. - dec, 30
      - 1935 jan. - juni, 31
      - 1935 juli - dec., 32
      - 1936 jan. - dec., 33
  - Personeel, 1.08
    - Hoek, A. van den, provinciaal voedselcommissaris, 1935-1969; 34; 1 omslag
    - Hofstede, P. ter, provinciaal voedselcommissaris, 1963-1967; 35; 1 omslag
- Bureau Provinciale Voedselcommissaris voor Zuid-Holland, 2
  - Organisatie, 2.07
    - Kopieboek van uitgaande correspondentie van de Gewestelijke Aardappel-organisatie voor Zuid-Holland en Noord-Holland, 1933; 36; 1 band
    - Kopieboeken van uitgaande correspondentie, 1938-1958; 37-84; 48 banden
      - 1938 okt. - 1939 dec., 37
        Nota bene: 1-350 Rijksbureau voor de voedselvoorziening in oorlogstijd; vanaf 22 november 1939 Bureau van den Voedselcommissaris
      - 1939 dec. - 1940 mei, 38
        Nota bene: 351 - 700
      - 1940 mei - 1940 sep., 39
        Nota bene: 701-1000
      - 1940 sep. - dec., 40
        Nota bene: 1001 - 1350
      - 1940 dec. - 1941 apr., 41
        Nota bene: 1351 - 1750
      - 1941 apr. - okt., 42
        Nota bene: 1751 - 2250
      - 1941 nov. - 1942 dec., 43
        Nota bene: Afdeling 7
      - 1941 nov. - 1943 nov., 44